【裁判字號】    90,竹簡,237
【裁判日期】    901031
【裁判案由】    確認本票債權不存在
【裁判全文】
臺灣新竹地方法院民事判決  九十年度竹簡字第二三七號
    原      告    甲○○
    被      告    新竹期貨經紀股份有限公司
    法定代理人    丙○○
    複  代理人    乙○○
右當事人間確認本票債權不存在事件，本院判決如左：
    主    文
原告之訴駁回。
訴訟費用由原告負擔。
    事實及理由
一、原告之聲明：確認被告所執有原告簽發如附表所示之二紙本票（下稱系爭本票）
    債權不存在。
二、事實摘要：
    原告主張其任職於寶來證券股份有限公司四維分公司之營業員，為求營業額之成
    長，因業務上需要，經經理陳慎安之要求，簽發如附表所示之本票二紙，交予陳
    慎安，以供陳慎安作為業務推廣用，實際上雙方並無何債權債務關係；惟陳慎安
    竟未經原告同意，在無何債權債務關係下，私自將系爭本票交予訴外人曾家煋，
    曾家煋又將系爭本票交予被告，被告始取得系爭本票，陳慎安明知無債權債務關
    係將系爭本票交予曾家煋，乃簽發面額七百萬元之本票乙紙予原告，作為伊順利
    解決系爭本票問題之擔保；被告取得系爭本票後即向本院聲請本票裁定，詎系爭
    本票均遭人變造到期日，遭人不法使用，致原告受有損害；曾家煋自陳慎安處，
    或被告自曾家煋處取得系爭本票，均係以惡意或重大過失，且係無對價或以不相
    當之對價取得者，自不得享有票據權利或優於前手之權利，因陳慎安對原告並無
    法享有系爭本票之票據權利，被告對原告自無票據權利可言，為此提起本訴。被
    告則以原告自承簽發系爭本票，交予陳慎安，再由陳慎安交予曾家煋，由曾家煋
    背書轉交與被告，而票據債務人不得以自己與執票人前手間所存抗辯事由，對抗
    執票人，原告對於被告取得票據係惡意或重大過失亦未舉證，被告因曾家煋侵占
    款項，而由曾家煋背書交付系爭本票，被告自得依法行使票據權利等語資為抗辯
    。
三、法院之判斷：
（一）按，在票據上簽名者，依票上所載文義負責，票據上之簽名得以蓋章代之，票
      據法第五條第一項、第六條分別定有明文；又票據債務人不得以自己與發票人
      或執票人之前手間所存抗辯之事由對抗執票人，票據法第十三條前段亦定有明
      文；次按，以惡意或有重大過失取得票據者，不得享有票據上權利，無對價或
      以不相當對價取得票據者，不得享有優於前手之權利，票據法第十四條定有明
      文；復按，本票為文義證券及無因證券，票上之權利義務悉依票上所載文義定
      之，如票據債務人主張執票人取得票據出於惡意或詐欺，或無對價或以不相當
      對價取得，應由債務人負舉證之責，此有最高法院四十九年台上字第三三四號
      判例及六十四年台上字第一五四０號判例、八十五年台上字第二八六號判決可
      資參照。
（二）經查，原告主張系爭本票係其簽發，現為被告持有中之事實，為兩造所不爭執
      ，並經本院依職權調閱九十年度票字第六０九、六一０號本票裁定卷宗查核屬
      實，堪信為真正。原告雖主張其係因業務需要而簽發系爭本票，與陳慎安間並
      無債權債務關係，陳慎安與曾家煋間亦無債權債務關係，被告取得系爭本票係
      惡意或重大過失取得，且係無對價或以不相當對價取得云云。惟查，原告主張
      系爭本票係其與陳慎安、曾家煋三人在場時，其將系爭本票簽發後交予訴外人
      陳慎安，陳慎安未經其同意交予曾家煋，曾家煋再交予被告者（見本院九十年
      九月十九日言詞辯論筆錄），證人陳慎安則證稱：系爭本票係原告開好後，於
      僅伊予曾家煋在場時，由伊交予曾家煋，原告雖不在場，但知伊會將系爭本票
      交予曾家煋等語（見本院九十年十月十七日言詞辯論筆錄），證人曾家煋則證
      稱：系爭本票係伊與原告及陳慎安三人均在場時，由原告交予伊者，後因積欠
      被告債務始將系爭本票交予被告等語（見本院九十年九月十九日言詞辯論筆錄
      ），姑不論何人所言屬實，然兩造就系爭本票並非票據之前後手，則經原告與
      證人陳慎安、曾家煋陳述一致，並為被告所不爭，依票據法第十三條前段之規
      定，票據債務人不得以自己與執票人之前手間所存抗辯之事由對抗執票人，原
      告自不得以其與訴外人陳慎安或曾家煋間之關係對抗被告，縱原告所為其與訴
      外人陳慎安或曾家煋間並無債權債務關係之主張屬實，亦不得以之對抗被告，
      是原告此部分抗辯尚不足採，而票據又係無因證券，原告對於系爭本票係其簽
      發者又不爭執，原告自應依法負票據上之責任。次查，原告主張被告取得系爭
      本票係惡意或重大過失，且係無對價或以不相當對價取得云云，為被告所否認
      ，依據上開說明，原告就此應負舉證責任，然其並未舉證以實其說，且依據上
      開證人陳慎安、曾家煋之證詞，均難認被告取得系爭本票係出於惡意或重大過
      失；再者，證人陳慎安雖證述：因伊希望曾家煋能在伊公司下單買股票，且曾
      家煋怕原告盜賣股票，故由原告簽發系爭本票交予曾家煋，後曾家煋未下單，
      伊亦未將系爭本票取回等語，惟縱證人陳慎安所言屬實，此亦僅係原告與陳慎
      安、曾家煋間之關係，並不足證明被告取得系爭本票係無對價或以不相當對價
      取得，遑論證人曾家煋於本院審理時曾證述：因原告透過陳慎安向伊借款，計
      七百餘萬元，原告始簽發系爭本票交予伊，後伊因積欠被告債務而將系爭本票
      轉予被告等語，是原告主張被告取得系爭本票係惡意或重大過失，且係無對價
      或不相當對價云云，尚不足採。此外，原告無法提出其他證據證明被告取得系
      爭本票確係惡意或重大過失，且係無對價或以不相當對價取得，原告之主張，
      自無理由。
（三）從而，原告依票據法律關係，請求確認被告對如附表所示之本票二紙債權不存
      在，於法不合，應予駁回。
據上論結，本件原告之訴為無理由，依民事訴訟法第四百三十六條第二項、第七十八
條，判決如主文。
中      華      民      國    九十    年      十      月    三十一    日
                                    臺灣新竹地方法院新竹簡易庭
~B法      官  林南薰
右為正本係照原本作成。
如對本判決上訴，須於判決送達後廿日內向本院提出上訴狀。
~B法院書記官  林淑瑜
中      華      民      國    九十    年      十      月    三十一    日
~F0
~T48
附表：
┌───┬─────┬─────┬─────┬──────┬───┬───┐
│編  號│面      額│票      號│發  票  日│到  期  日  │發票人│備註  │
├───┼─────┼─────┼─────┼──────┼───┼───┤
│一    │新台幣七百│０五八六六│八十九年十│九十年二月二│甲○○│      │
│      │萬元      │一        │月二十六日│十八日      │      │      │
├───┼─────┼─────┼─────┼──────┼───┼───┤
│二    │新台幣一百│０五八六五│八十九年十│九十年二月二│甲○○│      │
│      │一十七萬元│七        │月二十六日│十八日      │      │      │
│      │          │          │          │            │      │      │
└───┴─────┴─────┴─────┴──────┴───┴───┘


司法院資訊處製作；財團法人民間司法改革基金會備份。
